【裁判字號】    94,訴,297
【裁判日期】    950622
【裁判案由】    拆屋還地
【裁判全文】
臺灣苗栗地方法院民事判決               94年度訴字第297號
原      告  交通部台灣鐵路管理局
法定代理人  甲○○
訴訟代理人  羅秉成律師
            魏順華律師
複  代理人  曾能煜律師
被      告  丁○○
            丙○○
            乙○○
上列當事人間請求拆屋還地事件，本院於民國95年6 月15日言詞
辯論終結，判決如下：
    主  文
被告丙○○、乙○○應連帶將坐落苗栗縣通霄鎮○○段五四六、
五四七、五四八地號土地上，如附圖所示編號Ａ、Ｂ、Ｄ部分面
積五九點八八平方公尺之建物拆除，並將占用之上開土地及如附
圖所示編號Ｃ、Ｅ部分面積五點八七平方公尺土地返還原告。
被告丙○○、乙○○應連帶自民國九十二年五月二十六日起至返
還前項土地之日止，按年給付原告新臺幣貳萬參仟陸佰肆拾壹元
。
原告其餘之訴駁回。
訴訟費用由被告丙○○、乙○○連帶負擔三分之二，餘由原告負
擔。
本判決原告勝訴部分於原告以新臺幣參拾伍萬元為被告丙○○、
乙○○供擔保後，得假執行。
原告其餘假執行之聲請駁回。
    事實及理由
一、被告等經合法通知，均未於最後言詞辯論期日到場，核均無
    民事訴訟法第386 條所列各款情形，爰依原告之聲請，由其
    一造辯論而為判決。
二、原告主張：坐落苗栗縣通霄鎮○○段546 、547 、548 地號
    土地（以下簡稱系爭土地）均為原告所管理之國有土地，被
    告無正當占用權源，在系爭土地如附圖所示綠色部分面積59
    點88平方公尺之土地上興建建物（以下簡稱系爭建物）使用
    ，雖經原告於民國92年5 月6 日函催，促請被告辦理承租事
    宜或限被告於92年5 月25日前自行拆遷返還，未獲置理。嗣
    再經原告於94年4 月25日函限被告於94年5 月3 日前自行拆
    遷，仍未獲被告置理。為此，依民法第767 條之規定，訴請
    被告三人應連帶將坐落系爭土地上如附圖所示綠色部分面積
    59 點88 平方公尺之系爭建物拆除，並將占用之上開土地及
    如附圖所示橙色部分面積5 點87平方公尺土地返還原告。又
    被告無權占用系爭土地受有免於給付租金之利益，致原告受
    有損害，原告應得自查悉被告占用且限期拆遷後，即自92年
    5 月26日起，請求被告給付相當於租金額之不當得利損害賠
    償。爰參酌土地法第97條第1 項規定，依被告占用系爭土地
    之面積，按申報地價總額年息百分之八計算被告每年所受免
    給付租金之利益為新台幣（下同）23,641元。爰依民法第17
    9 、184 條規定，請求被告三人應連帶自92年5 月26日起至
    返還前項土地之日止，按年給付原告23,641元。並聲明：(1)
    被告丁○○、丙○○、乙○○應連帶將坐落系爭土地上，如
    附圖所示綠色部分面積59點88平方公尺之系爭建物拆除，並
    將占用之上開土地及如附圖所示橙色部分面積5 點87平方公
    尺土地返還原告。(2)被告丁○○、丙○○、乙○○應連帶自
    92年5 月26日起至返還前項土地之日止，按年給付原告23,
    641 元。(3)願供擔保，請准宣告假執行。
三、被告三人經合法通知，均未於最後言詞辯論期日到場，惟據
    渠等於前期日到場及所提書狀所為之聲明及陳述略以：(1)被
    告丙○○、乙○○則以渠等自小即居住該處，後因開馬路才
    拆除重蓋，系爭建物為渠二人出資興建，是把舊建物維修翻
    新，之前因委託被告丁○○處理繳納稅款事宜，故系爭建物
    之納稅義務人登記為被告丁○○，現已移轉回被告丙○○名
    下，系爭建物目前由被告丙○○與其母居住使用等語置辯。
    (2)被告丁○○則以系爭建物非其所有，係被告丙○○、乙○○二人所有，系爭建物設立稅籍時誤植其為納稅義務人，現
    已辦理移轉變更納稅義務人為被告丙○○。伊係受被告丙○○、乙○○之託照顧渠等之母親，並未占有使用系爭建物等
    語置辯。並均聲明：原告之訴駁回。
四、原告主張系爭土地均為原告所管理之國有土地，被告丙○○
    、乙○○在系爭土地如附圖所示綠色部分面積59點88平方公
    尺之土地上興建系爭建物使用，前經原告於92年5 月6 日函
    催，促請辦理承租事宜或限渠等於92年5 月25日前自行拆遷
    返還，未獲置理，嗣再經原告於94年4 月25日函限於94 年5
    月3 日前自行拆遷，仍未獲置理等情，為被告二人所不爭執
    ，並經被告丁○○陳明在卷，且有原告所提土地登記謄本3
    件、地籍圖謄本一件、苗栗縣稅捐稽徵處房屋現值核定通知
    書1 件、交通部台灣鐵路管理局工務處台中工務段函1 件、
    交通部台灣鐵路管理局台中地區占建占耕取締小組函1 件、
    照片2 張附卷可憑，另經本院會同苗栗縣通霄地政事務所測
    量人員勘驗現場，製有勘驗筆錄、土地複丈成果圖在卷可按
    ，自堪信為真實。
五、另原告主張系爭建物為被告丁○○所有及占用之事實，雖據
    提出苗栗縣稅捐稽徵處房屋現值核定通知書1 件為證，惟為
    被告丁○○所否認，並以系爭建物為被告丙○○、乙○○所
    有，伊並未占用系爭土地等語置辯。經查，系爭建物確為被
    告丙○○、乙○○出資興建，被告丁○○係受被告丙○○、
    乙○○之託，偶爾會至系爭建物照顧渠等之母親等情，業據
    被告丙○○、乙○○分別陳明在卷，且系爭建物確已辦理贈
    與所有權移轉登記予被告丙○○，亦據被告丙○○陳述無訛
    ，並有所有權移轉契約書及契稅繳款書各1 件在卷可按。足
    徵被告丁○○上揭所辯應非虛言，原告前開主張，應無可採
    。
六、按所有權人對於無權占有或侵奪其所有物者，得請求返還之
    ，對於妨害其所有權者，得請求除去之，有妨害其所有權之
    虞者，得請求防止之；又當事人主張有利於己之事實者，就
    其事實有舉證之責任，民法第767 條、民事訴訟法第277 條
    前段分別定有明文。又以無權占有為原因，請求返還所有物
    之訴，被告對原告就其物有所有權存在之事實無爭執，而僅
    以非無權占有為抗辯者，原告於被告無權占有之事實，無舉
    證責任，被告應就其取得占有，係有正當權源之事實證明之
    ，如不能證明，則應認原告之請求為有理由。本件被告丙○○、乙○○雖以渠等自小即居住該處，後因開馬路才拆除重
    蓋，系爭建物為渠二人出資興建，是把舊建物維修翻新等語
    置辯，並提出通西里里長出具之證明書為證。惟查，系爭建
    物縱係因道路拓寬而於原址修建，亦不足以證明其有何占有
    之權源，而被告丙○○、乙○○就渠等取得占有，係有正當
    權源之事實，又迄未能舉證證明，則依前揭規定及說明，原
    告主張被告丙○○、乙○○無權占有系爭土地，自屬可採。
    從而，原告依民法第767 條規定，請求被告丙○○、乙○○
    應連帶將坐落系爭土地上，如附圖所示綠色部分面積59 點
    88平方公尺之系爭建物拆除，並將占用之上開土地及如附圖
    所示橙色部分面積5 點87平方公尺土地返還原告，自屬有據
    ，應予准許。至被告丁○○既非系爭建物之所有人，又未占
    用系爭土地，則原告請求被告丁○○應連帶拆除系爭建物及
    返還占用土地，自非有理，應予駁回。
七、次按無法律上之原因而受利益，致他人受損害者，應返還其
    利益。雖有法律上之原因，而其後已不存在者，亦同，民法
    第179 條定有明文。又按無權占有他人土地，可能獲得相當
    於租金之利益為社會通常之觀念（最高法院六十一年台上字
    第一六九五號判例參見），故土地所有人因此受有相當於租
    金之損害，自得依民法第179 條前段之規定，請求相當於租
    金之不當得利。再按城市地方房屋之租金，以不超過土地及
    其建築物申報總價額年息百分之十為限。且土地法第97條之
    規定，於租用基地建築房屋準用之。所謂土地總價額，係以
    法定地價為準，而法定地價係土地所有人依土地法規定所申
    報之地價，在平均地權條例施行區域，係指土地所有人於地
    政機關舉辦規定地價或重新規定地價時之公告期間內自行申
    報之地價，未於該期間內申報者，以公告地價之百分之八十
    為其申報地價。建築物價額則依該管市縣地政機關估定之價
    額而言。惟公有土地，則以各該宗土地之公告地價為申報地
    價，免予申報。土地法第97條第1 項、第105 條、第148 條
    、同法施行法第25條、平均地權條例第16條及同法施行細則
    第21條分別定有明文。而基地租金之數額，除以基地申報地
    價為基礎外，尚須斟酌基地之位置，工商業繁榮之程度，承
    租人利用基地之經濟價值及所受利益等項，並與鄰地租金相
    比較，以為決定，並非必達申報總地價年息百分之十最高額
    ，並有最高法院68年度台上字第3071號判例可資參照。可知
    法律上就房屋或土地租金之範圍已有最高限額之規定，除當
    事人另有約定外，自應受上開法律條文規定之限制，以定其
    租金之最高限額。查系爭土地坐落苗栗縣通霄鎮通霄火車站
    附近，臨海濱路、中山路交叉路口，交通方便，業據本院履
    勘現場，製有勘驗筆錄、照片及簡圖附卷可參。本院審酌被
    告丙○○、乙○○使用系爭土地之現況，認為原告主張以系
    爭土地申報地價總額年息百分之八，計算被告丙○○、乙○○因無權占有系爭土地而得獲取相當於租金之利益，每年為
    23,641元【4,500 元（申報地價）Ｘ65.67 平方公尺（占用
    土地面積）Ｘ8%＝23,641元】，尚屬允當。從而，原告依前
    開規定，請求被告丙○○、乙○○應連帶自92年5 月26 日
    起至返還前項土地之日止，按年給付原告23,641元，為有理
    由，應予准許。至被告丁○○既未占用系爭土地，已如前述
    ，則原告請求被告丁○○亦應連帶給付，自無理由，應予駁
    回。
八、本判決原告勝訴部分，原告陳明願供擔保，聲請為假執行之
    宣告，經核並無不合，爰酌定相當之擔保金額併准許之，至
    其敗訴部分，其假執行之聲請，已因失所附麗，自應予駁回
    。
九、本件事證已臻明確，兩造其餘主張、陳述及所提證據，經本
    院審酌，核與判決結果不生影響，爰不逐一論述，併予敘明
    。
十、據上論結，原告之訴為一部有理由、一部無理由，依民事訴
    訟法第385 條第1 項前段、第79條、第85條第2 項、第390
    條第2 項，判決如主文。
中    華    民    國    95    年    6     月    22    日
                  民事庭法  官  王萬金
以上正本係照原本作成。
如對本判決上訴，須於判決送達後20日內向本院提出上訴狀。
                        書記官  劉碧雯
中    華    民    國    95    年    6     月    22    日


司法院資訊處製作；財團法人民間司法改革基金會備份。
